【裁判字號】    94,重上更(三),14
【裁判日期】    950525
【裁判案由】    偽造文書等
【裁判全文】
臺灣高等法院刑事判決            94年度重上更(三)字第14號
    上  訴  人
    即  自訴人  乙○○○
              即唐秀美）住日.
    自訴代理人  黃觀榮律師
    被      告  丙○○
                甲○○即李阜.
    共      同
    選任辯護人  連銀山律師
上列上訴人，自訴被告等偽造文書等案件，不服台灣台北地方法
院，八十四年度自字第一五八號，中華民國八十四年十月十二日
第一審判決，提起上訴，本院判決後經最高法院第三次發回更審
，本院判決如下：
    主  文
原判決關於丙○○、李阜儒部分撤銷。
丙○○共同連續行使偽造私文書，足以生損害於他人，處有期徒
刑貳年陸月。
李阜儒共同行使偽造私文書，足以生損害於他人，處有期徒刑壹
年陸月。
    事  實
一、乙○○○（即唐秀美）係僑居日本之華僑，時常返國探親。
    於民國（下同）八十一年八月間，經友人介紹認識丙○○。
    乙○○○因夫死子尚未立業，擬前往北京投資，嗣得知丙○
    ○在北京準備購地建廠進行投資，即至北京向丙○○表示欲
    與其合夥投資。丙○○於乙○○○表示欲合夥投資後，親至
    日本東京瞭解乙○○○甚有資力後，即意圖為自己不法之所
    有，基於概括之犯意，蓄意詐欺，告知乙○○○擬價購北京
    市土地建廠：
（一）丙○○先於八十一年十月間，在台北向乙○○○告知擬價
      購北京市朝陽區土地廿畝後改稱卅畝，每畝廿萬元人民幣
      ，共六百萬元人民幣，並基於概括犯意，提出偽造之甲方
      為北京市朝陽區來廣營鄉新生村經濟合作社，代表人趙全
      寶，乙方為丙○○所偽造，實際上並不存在之臺灣量生企
      業股份有限公司，代表人丙○○，且內載甲方提供二十畝
      土地價值四百萬元，由乙方支付甲方三百八十萬元補償費
      ，乙方取得永久使用權，簽立日期為一九九二年八月十二
      日之合同書，取信於乙○○○，使乙○○○深信丙○○確
      實係在北京進行購地建廠投資計劃，願意對合夥事業投資
      ，足生損害於乙○○○。乙○○○與丙○○合意後，依當
      時匯率一美元兌五‧五五人民幣計算六○○萬人民幣相當
      一○八萬美元，每股一萬美元，丙○○占四十股，其女李
      倩頤十二股，乙○○○四十股，另一不認識之羅學清十六
      股共一○八股。原擬設立成衣廠，嗣因乙○○○表示對糕
      點較有興趣，羅學清表示對糕點沒有興趣退出故未入股，
      而李倩頤亦未入股，僅由丙○○與乙○○○二人合夥，每
      人各占一半股份，雙方即互相合意，改設立糕點廠。乙○
      ○○乃於八十一年十一月廿六日在台給付丙○○新台幣三
      百八十二萬八百元相當美元十五萬元，另依丙○○指示於
      同年十二月二日，自東京匯廿五萬美元入丙○○專為本件
      合夥而設立之香港恆生銀行尖沙咀分行之帳戶，再於八十
      二年五月二十一日、同年六月八日、同年七月二十三日分
      別再匯款美金十萬元、四萬六千元、三萬元、二萬四千元
      入丙○○前述香港恆生銀行帳戶。乙○○○於陸續匯款交
      付丙○○期間，丙○○並承前之概括犯意交付乙○○○偽
      造之一九九二年十二月廿八日協議書（內載甲方：北京朝
      陽區來廣營鄉新生村經濟合作社，乙方：丙○○，甲方三
      十畝土地價值為六百萬元，乙方付給甲方五百六十萬元整
      ，作為長期使用補償費，剩餘部分作為甲方對聯營廠的合
      資投入，乙方在聯營廠內有永久使用權。），以繼續取信
      於乙○○○，以持續取得乙○○○對合夥之投資，足生損
      害於乙○○○。嗣於八十二年九月十八日丙○○又以：「
      建立食品廠總費用共需一百四十二萬二千美金，每人應出
      資七十一萬美元。」要求乙○○○扣除前付之六十萬美元
      外，續補資金十一萬美元。乙○○○於八十二年十月廿日
      囑內弟唐木水在台匯款台幣二百九十五萬七千九百元入丙
      ○○所指定之其女李倩頤台北銀行龍山分行帳戶及支付機
      器（值十萬五千五百六十八元）報關費用二八五二‧三三
      二元，依當時匯率一美元對二六‧八九台幣計算合計為美
      金十一萬美元。嗣丙○○又以須置住宅及建廠費用不足等
      理由，須增資至一八○萬美元，為此乙○○○前後共支付
      九十萬美元。
（二）丙○○於八十二年十月間向北京工商管理局申請設立北京
      新台食品有限公司（下稱北京新台公司），公司註冊資本
      為一百八十萬人民幣，嗣丙○○為變更北京新台公司資本
      額，竟與其子李阜儒基於共同犯意之聯絡，共同偽造內載
      「免去李倩頤北京新台公司總經理職務及李佩頤、高野正
      義北京新台公司副總經理職務﹔任命高野正義為北京新台
      公司總經理、李阜儒為公司副總經理」之董事會決議，並
      由李阜儒於該董事會決議上偽造乙○○○之簽名，於八十
      二年十二月二日。持以向北京工商行政管理局申請變更營
      業執照，足生損害於乙○○○及中方管理當局對公司設立
      登記管理之正確性。丙○○並以其所捏造，實際上並不存
      在之新台食品有限公司，與北京朝陽區來廣營鄉新生村農
      工商實業公司簽立合資經營合同書（內載新台公司註冊地
      為台北市，法定代表丙○○，合營公司投資總額七十萬美
      元，註冊資本七十萬美元），惟嗣後丙○○卻基於承前之
      概括犯意交付乙○○○偽造之合資經營合同書，內載合營
      公司投資總額為一百六十萬美元，註冊資本為六十萬美元
      ，使乙○○○誤信丙○○確實依照其等先前合意，將乙○
      ○○交付丙○○之所有投資款項全數投入供北京新台公司
      購地建廠之用，足生損害於乙○○○。
（三）丙○○於八十二年十二月間向乙○○○稱北京新台公司附
      近有一批土地，投資該批土地須五十萬美元，並帶乙○○
      ○至北京現場看地，經乙○○○同意，於同年十二月廿七
      日、卅日及八十三年元月七日及八日分四次以乙○○○及
      其媳岡田博子名義共再匯款美金廿五萬元，其中十一萬美
      元匯丙○○指定之北京新台公司帳戶，十四萬美元匯前述
      丙○○香港恆生銀行帳戶。
（四）丙○○於八十三年四月上旬，復稱公司所需資金不足，須
      再補匯廿萬美元，否則工廠不能正式開工營運，乙○○○
      遂要求丙○○提出正式帳冊核對公司支出情況，丙○○即
      以須赴北京與其女李倩頤查對推委，雙方經約定同年五月
      初在北京對帳，乙○○○依約於同年四月廿八日赴北京，
      並聘請北京張涌濤律師會同至北京新台公司請求核對帳冊
      時，惟經丙○○拒絕，丙○○等人亦於同年五月六日離開
      北京新台公司返回台灣，避不見面。乙○○○即聘請北京
      市中興審計事務所及北京會計師事務所姜增續、崔迸會計
      師向中方及北京工商行政管理局進行查對，始查悉(1)丙○
      ○所稱卅畝土地係向中方即北京市朝陽區來廣營鄉新生村
      經濟合作社（即農工商實業公司下稱中方）購買，且支出
      土地補償費一千二百四十八萬元，惟實際上僅係由中方提
      供卅年使用權，折價十五萬美元，每年北京新台公司須付
      中方土地使用費，第一年至第五年為十五萬人民幣，逐年
      增加。換言之，土地屬租賃性質，所謂「負責每年向甲方
      （中方）繳定額利潤」即租金之意(2)丙○○向乙○○○所
      稱另筆須投資金額五十萬美元土地，有與中方談，但未涉
      及價款亦未簽約，對於自訴人所匯擬支付此筆土地價款二
      十五萬美元，則謊稱已移作新台公司建廠費用(3)丙○○所
      提交乙○○○之一九九二年八月十二日合同書、簽立日期
      一九九二年十二月廿八日之協議書均經中方代表趙全保於
      北京公證處聲明該合同書係屬偽造、簽立日期一九九三年
      十一月二十三日之合資經營合同書，亦屬偽造，用以取信
      乙○○○詐騙其資金。
二、案經乙○○○向臺灣台北地方法院提起自訴。
    理  由
壹、證據能力方面：
    按刑事訴訟法於九十二年修正公布施行前，係採職權主義，
    對於證據並未設有限制，原則上皆有證據能力。五十六年修
    正時增訂之第一百五十九條規定：「證人於審判外之陳述，
    除法律有規定者外，不得作為證據。」考其立法理由，僅在
    限制證人不得以書面代替到庭陳述，否則無證據能力，並不
    承認有如英美法之傳聞法則存在。故在九十二年修正刑事訴
    訟法施行前，已依法定程序進行之訴訟程序，依刑事訴訟法
    施行法第七條之三但書規定，其效力不因修正而受影響。況
    九十二年修正後之第一百五十九條，為因應調整為改良式當
    事人進行主義，固已酌採英美法之傳聞法則，但亦設有例外
    規定，若與公文書及業務文書具有同等程度可信性之文書，
    依其製作原委、過程、內容與功能加以觀察判斷，認獲有特
    別可信性之保障時，依第一百五十九條之四第三款規定，仍
    具有證據能力，得為判斷事實之依據。本件趙全保於西元一
    九九四年十一月二日於北京市公證處所作之聲明書，及鄭秀
    琴於西元二００二年於北京市公證處以京證台字第００六八
    號公證書所公證之書面證詞，固均屬被告以外之人於審判外
    所為之書面陳述，惟該等文書既係九十二年刑事訴訟法修正
    前，均經北京市公證處公證，則依其製作原委、經過與功能
    觀之，應認為具有證據能力。
貳、實體方面：
一、訊據被告丙○○、李阜儒均矢口否認有何詐欺及偽造文書犯
    行，被告丙○○辯稱：原與案外人羅學清合夥至北京租地建
    廠，自訴人得知後趕至北京表示有興趣投資，原擬建成衣廠
    ，因自訴人表示對糕點有興趣，建議改建糕點廠，嗣羅學清
    因對糕點不熟而表示退出而由自訴人取代﹔另大陸土地均為
    國有，僅能長期租用，不能價購取得所有權乙節為自訴人所
    明知。伊並未施用詐術，自訴人亦無陷於錯誤情事，且伊若
    有詐欺意圖，何需花費心力及大筆金錢在大陸建廠，且工廠
    均已建設完成，自訴人係因個人情感因素才反悔欲退資，因
    退資條件談不攏意圖報復才對伊提起自訴云云。被告李阜儒
    則辯稱：伊僅係聽從伊母親及自訴人之指示前往北京當監工
    ，其他伊均不知情，關於董事會決議中之李阜儒簽名部分則
    時而承認係親筆簽名，時又否認係其親自簽名。亦否認有偽
    簽乙○○○之名等語。惟查：
（一）被告丙○○向自訴人提出之八十二年十一月二十三日與「
      北京朝陽區來廣營鄉新生村農工商實業公司（以下稱甲方
      ）」訂立土地使用與興建廠房合同（下稱Ａ版本），內載
      北京新台公司（乙方）取得「新生大隊勇士營」地號（九
      三）朝外經基字第五三八號面積三十畝廠地之三十年使用
      權，北京新台公司須支付土地補償費人民幣一千二百四十
      八萬元。惟此一土地使用與興建廠房合同與自訴人所提出
      經大陸官方公證機構公證之土地使用與興建廠房合同（下
      稱Ｂ版本）其相異之處為：Ｂ版本內所載之土地補償費僅
      人民幣二十四萬五千人民幣，且其上之乙方丙○○簽名，
      被告丙○○於本院調查時供稱確為其親筆簽名無訛（見本
      院九十二年十月二十八日訊問筆錄），又自訴人經向中方
      取得Ｂ版本之原本，業經原審調查時當庭提出勘驗無訛。
      而被告丙○○則始終以北京新台公司已遭中方侵占，因當
      初倉皇離開北京，致北京新台公司許多文件均已無法取得
      原本為由，而無法提出Ａ版本之原本供本院查對。綜上，
      被告所提之土地使用與興建廠房合同書其內容顯屬不實。
      另被告丙○○向自訴人所提一九九二年八月十二日北京市
      朝陽區來廣營鄉新生村經濟合作社（甲方）與台灣量生企
      業股份有限公司（乙方）所簽協議書，及一九九二年十二
      月二十八日北京市朝陽區來廣營鄉新生村經濟合作社（甲
      方）與被告丙○○（乙方）所簽協議書，其中一九九二年
      八月十二日所立之協議書其第一條載「甲方二十畝地價值
      為四百萬元整，乙方付給甲方三百八十萬元‧‧‧‧，一
      九九二年十二月二十八日所立之協議書內載甲方三十畝地
      價值為六百萬元，乙方付給甲方五百六十萬元整，作為長
      期使用土地補償費，剩餘部分作為甲方對聯營廠的合資投
      入‧‧‧‧」，惟查，被告丙○○與中方簽立之合資經營
      合同書，無論是哪一版本【見下述（二）】，其所簽立之
      時間均為一九九三年十一月二十三日，若被告所提之二份
      協議書為真，其中一份簽立時間為一九九二年八月十二日
      ，其所載內容是中方提供二十畝土地，依此份協議書內容
      則被告丙○○與中方簽立合資經營合同書時，與中方之協
      議內容應係中方提供土地二十畝，而非合同書中所載之三
      十畝，因為被告丙○○係遲至一九九二年十二月二十八日
      始與中方簽立另紙協議書，協議由中方提供土地三十畝，
      則被告與丙○○與中方協議提供三十畝土地在後，其與中
      方簽立合資經營合同書時，其應係載明由中方提供土地二
      十畝，而非實際上合同書中所載之三十畝。且此二份文件
      均經中方代表趙全保於一九九四年十一月二日於北京市公
      證處聲明未曾簽署此二份文件，是被告所提之二份協議書
      顯屬偽造。另查被告依據自訴人交付被告丙○○本件投資
      股金之時間第一次為一九九二年十一月廿六日支付十五萬
      美元，第二次為同年十二月二日支付廿五萬美元（均經被
      告開立「籌備建立公司股金收據」交付自訴人，並均記載
      「購置土地卅畝、每畝地為人民幣廿萬元，共六百萬人民
      幣」），係在第一次協議書所載日期（一九九二年八月十
      二日之後）之後、第二次協議書所載日期之前，且被告所
      立之籌備建立公司股金收據與第二次協議書之內容吻合，
      應認被告丙○○交付第一份協議書給自訴人係為取信於自
      訴人，嗣經自訴人陸續交付美金四十萬之後，應自訴人要
      求，再交付自訴人第二次協議書，使自訴人相信其已經向
      中方取得三十畝土地。
（二）被告向自訴人所提出之八十二年十一月二十三日與「中國
      北京朝陽區來廣營鄉新生村農工商實業公司」訂立之「合
      資經營合同書」（下稱Ｃ版本）與自訴人所提出經大陸官
      方公證之「合資經營合同書」（下稱Ｄ版本），其中Ｃ版
      本內載甲方提供朝陽區來廣營鄉新生村面積三十畝土地（
      未載明地號），作價四十五萬人民幣及二五０伏特安變壓
      等水的設施作為出資，乙方（即新台食品有限公司）以美
      金現匯一百三十五萬元（用來支付土地補償費及廠房興建
      費），機器作價二十萬美元，汽車作價五萬美元，共計一
      百六十萬美元。而Ｄ版本內載合營公司投資總額為七十萬
      美元，註冊資本為七十萬美元，甲方提供朝陽區來廣營鄉
      新生村，地號（９３）朝外經基字５３８號土地，作價四
      十五萬人民幣，及２５０伏特安變壓等水電的設施為出資
      。乙方以美金現匯四十五萬美元（用來支付土地補償費及
      廠房興建費），機器作價二十萬美元，汽車作價五萬美元
      ，共計七十萬美元。稽諸前述Ｃ、Ｄ二版本，其有疑問者
      包括(1)Ｃ版本未載明中方提供之土地地號，且合約內明顯
      有疏漏之處，如該合同書第十條「及２５０伏特安變壓等
      水的設施」明顯有落字之情形，(2)Ｃ版本於騎縫處均未經
      蓋有騎縫章。(3)自訴人提出甲方代表人趙全保經大陸官方
      公證之聲明表示其未曾在前揭Ｃ版本該合同書上簽名。(4)
      自訴人於本院調查中當庭提出前述Ｄ版本之原本供本院核
      對無誤，而被告丙○○則始終未能提出其主張為真正之合
      資經營合同書（即Ｃ版本）之原本或經大陸官方公證機關
      證明所提之合同書與原本相同之證明。另依被告丙○○所
      提出之二份「營業執照副本」（見原審卷第六十三至第六
      十六頁），其中第一份註冊資本載「一百八十萬人民幣」
      ，第二份則為「美金六十萬元」，其申請批准變更日期係
      一九九三年十一月二十九日（見原審卷第六十五頁之外商
      投資企業批准證書變更通知），再依北京會計師事務所一
      九九四年四月一日所立「北京新台食品有限公司第三次驗
      資報告」內載合營公司修改合同、章程項內載「投資總額
      及註冊資本原為一百八十萬人民幣，現修改為六十萬美元
      」，該項報告驗收帳係經甲（中）方、乙（台）方雙方同
      意認可，此有北京（九四）京證字第０八二九號公證書可
      稽，且依大陸政府規定凡投資資金未全部到位（按到位意
      即須投資人匯入公司帳戶現金或經審核單位查核機器投資
      之作價總和與註冊資本相符者），僅發執照副本，俟資金
      全部到位經查核相符始發營業執照正本，此為自訴人及被
      告雙方所不否認，足證被告丙○○等於申請北京新台公司
      執照時其等即預估能實際到位之資本至多僅有美金六十萬
      元。又按自訴人自開始本件投資案即一九九二年十一月起
      至一九九三年十一月二十三日即被告丙○○與中方訂立合
      資經營合同書時止，陸續以現金交付被告丙○○或以匯款
      方式匯入被告丙○○香港恆生銀行帳戶或其中國銀行北京
      分行帳戶之款項共計七十一萬四千美元（不包括一九九二
      年十月二十日匯入李倩頤台北銀行龍山分行帳戶之十一萬
      美元），而被告丙○○則始終未能提出其有與自訴人相當
      之資本可投入本件投資案（見後述），足見被告丙○○於
      一九九三年十一月與中方訂立合資經營合同書當時，應係
      以自訴人當時已經投入之資金（扣除自訴人匯入李倩頤帳
      戶部分），作為其已到位資金向中方提出申請，應認其所
      立合同書應以其當時已投入資本約美金七十萬元為準，被
      告丙○○所提Ｃ版本合資經營合同書載乙方（即新台食品
      有限公司）以美金現匯一百三十五萬元（用來支付土地補
      償費及廠房興建費），機器作價二十萬美元，汽車作價五
      萬美元，共計一百六十萬美元，應屬偽造無疑。次查系爭
      卅畝土地依前述Ｄ版本「合資經營合同書」第十條規定，
      係中方作價四十五萬人民幣為出資，並非由被告丙○○出
      資購買使用權，與被告丙○○開立之籌備建立公司股金收
      據所載明顯不符。故自訴人主張前述Ｂ版本之「土地使用
      與興建廠房合同」內載「土地補償費共二十四萬五仟元」
      係指公司大門臨馬路二畝地換地之費用，乙方已全部付清
      乙節，既為被告所不否認，自屬合理可信。另中方土地既
      係作價出資而成為合資北京新台公司之股東，並非出售或
      出資土地，理應無補償費或使用費可言，被告丙○○雖主
      張其確已支付中方三十畝土地補償費一千四百二十八萬人
      民幣，惟從中方會計鄭秀琴所證依據北京市朝陽區來廣營
      鄉新生村經濟合作社之財務記載，共收到被告丙○○所支
      付之九次款項，共開具九張發票，款項共計一百八十一萬
      人民幣，其中關於土地補償費部分僅有（８９）Ｚ000
      000000張發票，此有（２００２）京證台字第００
      ６８號公證書乙份在卷可稽，是被告丙○○上揭所辯顯無
      足採。被告等另提出開支明細表六紙，辯稱北京新台公司
      投資案，已支出人民幣一千四百三十六萬五千七百零九元
      二角，有發票原本一千三百二十七張、發票影本一百六十
      三張、收據原本四十三張，及購物合同等支出憑證可證，
      實際有投資，無詐騙自訴人或其他舞弊之情事云云，然查
      該等發票、收據等，或係影印本，或未經公證，其證據能
      力已有可疑，而被告於本院審理時亦供稱該等文書已無法
      取得公證，況依其記載內容並無法證明確係本件投資案所
      支出，故尚不能為有利於被告之認定。
（三）本院將北京新台公司有關決議免去李倩頤總經理職務等事
      項之董事會決議影本及被告李阜儒致自訴人之傳真信函二
      紙送請財團法人中華科技經濟鑑測中心就其中被告李阜儒
      致自訴人之傳真信函中「高野」與董事會決議中之自訴人
      簽名中之「高野」二字，鑑定是否出自同一人之筆跡，經
      鑑定結果均係同一人之手筆，此有該中心鑑定報告書乙份
      在卷可稽。被告李阜儒雖辯稱未參與該次董事會決議，並
      否認該次董事會決議內之李阜儒簽名為其本人所簽。惟被
      告丙○○於本院訊問時供稱該董事會決議內之「李阜儒」
      簽名係被告李阜儒親筆親名（見本院九十三年二月十日筆
      錄），且否認該決議內「丙○○」之簽名為其本人所簽，
      惟辯稱北京新台公司之實際出資人僅有自訴人與伊，李阜
      儒、李佩頤、高野正義等人均僅係人頭股東，故北京新台
      公司之董事會實際上僅有自訴人及伊合意通過即可，李阜
      儒等人均係其自己與自訴人之兒女，均係聽從被告丙○○
      及自訴人之決定行事。因自訴人遠在日本，乃授權李阜儒
      在董事會決議上簽名云云。惟自訴代理人否認自訴人曾授
      權被告丙○○或李阜儒於董事會決議上代簽自訴人之姓名
      ，且否認北京新台公司曾經開過董事會，被告等無法提出
      董事會會議紀錄，復無法提出自訴人之授權書或其他證據
      可供證明自訴人確曾授權被告丙○○或李阜儒於董事會決
      議上代簽乙○○○之姓名。再查被告李阜儒於本院本審供
      稱事實上並未召開董事會，會議紀錄上乙○○○簽名是伊
      所簽，因當時自訴人不可能到大陸，但自訴人有說如果有
      文件的話，要伊幫忙簽名等語（見本院95年5月4日審判筆
      錄）。是被告等所稱該董事會決議自訴人簽名部分非偽簽
      或經授權，均無足採。
（四）本件合夥，自訴人與被告丙○○合意各出資百分之五十，
      自訴人於合資期間分別自東京匯入被告丙○○指定之香港
      恆生銀行帳戶六十一萬四千美元、李倩頤之台北銀行龍山
      分行帳戶三百多萬元台幣合當時美金十一萬美元、或在台
      直接交付被告丙○○合資款項計十五萬美元，或依被告丙
      ○○指示匯款北京新台公司帳戶計二十七萬美元，及其在
      日本購買電器運至北京新台公司其陸續投入本件合夥投資
      案之資金高達美金一百一十五萬美元，此均有自訴人所提
      之匯款單、收據在卷可稽。而被告丙○○雖與自訴人合夥
      ，合意雙方各出資百分之五十，惟被告丙○○於本案審理
      期間始終無法提出其資金來源，且本院經向被告丙○○當
      時主要往來銀行即世華銀行仁愛分行查詢結果，被告丙○
      ○當時並無相當資金可供投入本件合夥，且遍查被告丙○
      ○及其子李阜儒、女李倩頤、李佩頤名下亦均無相當資產
      可投入本件合夥事業，此有本院金融帳戶開戶查詢系統查
      詢單及本院去函被告丙○○於民國八十一至八十三年間曾
      開戶之金融機構函查其當時之存款往來資料，各相關金融
      機構函覆情形在卷可查。另被告丙○○雖稱其當時投資資
      金一部分係其與中華開發信託股份有限公司（後改制為中
      華開發工業銀行股份有限公司，下稱中華開發公司）合作
      防癌健康食品天安八五一所得利潤，因當時台灣與中國大
      陸兩岸尚未開放通匯，因此中華開發公司在中國大陸給付
      其所得利潤約美金五、六十萬元（被告丙○○於本院審理
      期間曾稱美金八十萬元、或稱美金三十萬元，亦有稱美金
      五、六十萬元，每次訊問結果其所稱之數目均不一致），
      其因該筆款項當時無法匯回台灣，才會興起利用這筆錢在
      大陸投資的念頭，所以伊以中華開發公司在大陸給付其所
      得利潤在大陸向朋友丁廣武之北京海淀遠望國際信息工程
      公司，將所得美金換成人民幣計四百六十萬元作為其投入
      本投資案之資金之一，此雖有被告丙○○所提該公司所立
      之證明信乙紙可證。惟經本院向中華開發工業銀行股份有
      限公司函查結果，該公司函覆表示未與被告丙○○有何往
      來資料，且自訴人亦提出前述由中國國務院台灣事務辦公
      室之鑒證書乙紙，證明被告所提出之北京海淀遠望國際信
      息工程公司負責人丁廣武所作之前揭證明信係屬偽造，亦
      有丁廣武所出具之內載該公司於一九九四年即已停業，被
      告所提該公司一九九五年所出具之前開證明信係屬偽造之
      證明信乙紙在卷可攷【見本院更二審卷（三）第二六五至
      二六七頁】。
（五）被告丙○○於本院訊問時表示其於國外僅有一個香港恆生
      銀行帳戶，此帳戶係專為本件投資案所開立，供自訴人乙
      ○○○及被告丙○○分別自日本及台灣匯款至香港後轉匯
      入大陸供本件北京新台公司投資案使用，其未曾自國外匯
      款入其國內帳戶，亦未曾自前揭香港恆生銀行帳戶匯款回
      國內自己帳戶內，也未曾在國內以美金向其往來銀行兌換
      成台幣後存入其帳戶云云。惟查，依被告丙○○當時主要
      往來銀行即世華銀行仁愛分行所提供被告丙○○之存款明
      細分戶帳，顯示被告丙○○之帳戶於八十二年二月二十五
      日、四月二十日、六月二十二日、同月二十八日、八十三
      年一月二十七、二十八日，同年四月十四日分別有新台幣
      （下同）一百一十六萬四千七百七十七元、一百五十四萬
      六百二十八元、一百二十六萬四千九百二十七元、一百萬
      元、七十九萬一千七百零四元、三十萬元、二十三萬五千
      零八十元之轉帳交易，經本院要求該行調查上述各筆交易
      係由國外或國內何金融機構及何人轉帳之款項，經該行函
      覆結果，八十二年四月二十日交易款項一百五十四萬六百
      二十八元係由被告丙○○持美金現鈔五萬九千九百元在該
      行換鈔後存入其帳戶，另八十三年一月二十七日七十九萬
      二千三百元交易款項係從被告丙○○香港恆生銀行直接匯
      入，又八十二年六月二十八日被告丙○○匯款一百萬元至
      其彰化銀行西門分行帳戶內，八十三年一月二十八日被告
      丙○○匯款二十萬元至其本人彰化銀行西門分行帳戶，另
      匯款十萬元至其女兒李佩頤彰化銀行建國分行帳戶內﹔其
      餘交易款項該行則表示因時間久遠，資料找尋不易。被告
      丙○○對於前揭世華銀行函覆結果表示，其曾借款五萬美
      元給朋友，當時因本件大陸投資案其尚缺八萬美元投資款
      ，即向該友人催討借款，該友人結算後將本息一併歸還，
      其即將此筆款項向往來之世華銀行兌換成台幣後存入其帳
      戶內。至於另筆自其香港恆生銀行帳戶匯入其世華銀行帳
      戶之七十九萬二千三百元，係其前揭朋友向其借用該香港
      帳戶匯款始有此筆交易云云。被告丙○○雖辯稱其朋友借
      用其香港恆生銀行帳戶匯款入其在台之世華銀行帳戶可能
      有避稅之考量云云。惟查即使係被告丙○○之朋友借用其
      香港帳戶，依常理應係匯到該借用人自己之帳戶或其他帳
      戶，惟本件係自被告丙○○香港恆生銀行帳戶直接匯到其
      世華銀行帳戶，顯見此項供述，係為規避實情而杜撰之詞
      。且本院命被告丙○○陳報其所稱該名朋友之姓名、地址
      擬傳訊該名證人，被告先則表示將遵期陳報，惟於次一庭
      期卻又表示捨棄傳訊該名證人，足徵被告丙○○上揭辯解
      ，係屬捏造之詞。況被告丙○○一再表示未曾持美金向其
      往來銀行兌換台幣後存入其帳戶內之行為，惟世華銀行之
      函覆結果卻有被告丙○○持美金現鈔兌換台幣後存入其帳
      戶之交易，益見被告丙○○反覆不一之說辭，為虛偽不實
      ，而不能採信。
（六）綜上，被告丙○○雖與自訴人合意共同至大陸北京投資購
      地設廠，惟被告丙○○實際上並無如此巨額之資金可供投
      入本件投資案已如上（四）、（五）所述，其先後以上揭
      （一）所述二紙協議書，向自訴人表示已經向中方取得三
      十畝土地之永久使用權，並支付中方一千二百四十八萬人
      民幣，用以取信自訴人，使自訴人陷入錯誤，確信被告丙
      ○○有共同出資投入北京新台食品公司之購地設廠之用，
      並使自訴人繼續投入後續之龐大資金。且為辦理變更北京
      新台公司營業執照，被告丙○○復與其子即被告李阜儒共
      同合意於載有免去李倩頤總經理職務、免去李佩頤、高野
      正義副總經理及任命高野正義為總經理、李阜儒為副總經
      理之董事會決議（即自證十二），由被告李阜儒偽簽自訴
      人乙○○○之姓名，並持以向中方管理當局辦理公司營業
      執照變更事宜。
（七）綜上所述，被告丙○○及李阜儒前揭所辯，均屬卸責之詞
      ，洵非可採。渠二人犯行，業堪認定，應依法論科。
二、核被告李阜儒所為，係犯刑法第二百十條、第二百十六條行
    使偽造私文書罪，又偽造私文書之低度行為並為行使之高度
    行為所吸收，不另論罪。被告丙○○所為，係犯刑法第二百
    十條、第二百十六條行使偽造私文書罪及同法第三百三十九
    條第一項詐欺罪，其偽造文書之低度行為為行使之高度行為
    所吸收，不另論罪，被告李阜儒與丙○○就偽造北京新台公
    司董事會決議具有犯意聯絡及行為分擔，均為共同正犯。又
    被告丙○○先後多次行使偽造私文書、詐欺之犯行，時間緊
    接，手段相似，觸犯構成要件相同之罪名，顯均係基於概括
    之犯意反覆為之，應依連續犯規定論以一罪，並加重其刑。
    被告丙○○所犯連續行使偽造私文書罪及詐欺罪間，有方法
    、結果之牽連關係，應從較一重之連續行使偽造私文書罪處
    斷。
三、原審未予詳察，為被告無罪之諭知，尚有未當，自訴人上訴
    指摘原判決不當，上訴有理由，爰由本院將原判決撤銷改判
    。並審酌被告丙○○、李阜儒母子以不法手段，使喪夫寡居
    之旅日華僑落入圈套，損失巨額錢財，犯後猶怙惡不悛，且
    供詞反反覆覆，或以不復記憶、證物已滅失等推託之遁詞，
    徒增司法人力、物力之虛耗，在在顯現其惡性之重及目無法
    紀，暨被告等之素行、犯罪之動機、目的、手段等一切情狀
    ，分別量處如主文第二、三項所示之刑，以示懲儆。
四、自訴意旨另以被告丙○○與自訴人合意合資設立糕點廠，約
    定二人各出資二分之一，被告丙○○並未表示與中方合資，
    此可由雙方往來信件如被告所立籌備建立公司股金收據、被
    告往來信函、被告女兒李倩頤所製作之概算表等均無隻字提
    及與中方合資情事，被告丙○○於原審調查時亦自認兩造各
    占一半，中方無股（見原審卷第二六四頁），被告丙○○受
    託辦理籌備北京新台公司時，卻擅自以未在臺灣登記之新台
    食品有限公司，負責人為被告丙○○與中方合營成立北京新
    台食品有限公司，此有合資經營合同書、北京新台公司章程
    在卷可按，其將自訴人置於合營股東之外，所為顯有違背自
    訴人之委託，又依照北京新台公司章程所示，該公司之股東
    僅有中方及被告丙○○，自訴人並非北京新台公司股東，惟
    自訴人與被告丙○○在本件投資案中合意兩人各出資百分之
    五十，按自訴人既未於北京新台公司列名股東，則自訴人之
    出資即隱含於被告丙○○對於北京新台公司之持股內，則被
    告丙○○對於北京新台公司行使任何股東權益自包括自訴人
    所出資部分，故被告丙○○於一九九四年五月二十一日簽立
    讓渡書將其在北京新台公司之股權讓渡予新生村勇士營之教
    育機構，其讓渡之股權自包含自訴人所出資部分。被告丙○
    ○未經自訴人同意擅將其所有對於北京新台公司之股權（包
    括自訴人隱含於被告丙○○名下之出資）讓渡予他人，其所
    為亦違背自訴人之委託，因認被告丙○○另涉有刑法第四百
    四十二條第一項背信罪嫌云云。
五、惟按刑法第三百四十二條之背信罪，係以為處理他人事務之
    人，有圖自己或第三人得不法利益，或圖加損害於本人之意
    思，而故為違背其任務之行為為要件。經查本件被告丙○○
    實際上並無與自訴人同等之資金可供投入本件投資案，已如
    上述，是其雖與自訴人合意共同投資設立北京新台食品公司
    ，每人出資百分之五十，並由被告丙○○負責公司設立事宜
    ，但被告係以提供自訴人上述一九九二年八月十二日北京市
    朝陽區來廣營鄉新生村經濟合作社（甲方）與台灣量生企業
    股份有限公司（乙方）所簽協議書，及一九九二年十二月二
    十八日北京市朝陽區來廣營鄉新生村經濟合作社（甲方）與
    被告丙○○（乙方）所簽協議書，，以取信於自訴人其確已
    取得中方三十畝土地之永久使用權之方式，且以工廠建設資
    金不足須再增資為由，騙取自訴人一再依其指示持續投入金
    錢用以建立北京新台公司，其實際上並無資金與自訴人共同
    投資，足見被告丙○○實際上並無與自訴人合資之意，實係
    以合資為名，騙取自訴人之資金用以設立北京新台公司。被
    告丙○○實際上並無為自訴人處理事務之意思，所為亦非為
    自訴人處理事務之行為，其所為與背信罪之構成要件不符。
    此外，復查無被告丙○○有何自訴人所指之前開背信犯行，
    應認不能証明被告丙○○此部分之犯罪，然自訴人認此部分
    與前開有罪之部分有裁判上一罪之關係，依審判不可分原則
    ，爰不另為無罪之諭知。
六、據上論斷，應依刑事訴訟法第369條第1項前段、第364 條、
    第299第1項前段，刑法第28條、第55條、第56條、第210 條
    、第216條、第339條第1項，罰金罰鍰提高標準條例第1條前
    段，判決如主文。
中    華    民    國    95    年    5     月    25    日
                  刑事第七庭    審判長法  官  許錦印
                                      法  官  蔡光治
                                      法  官  許宗和
以上正本證明與原本無異。
如不服本判決，應於收受送達後十日內向本院提出上訴書狀，其
未敘述上訴之理由者並得於提起上訴後十日內向本院補提理由書
（均須按他造當事人之人數附繕本）。
                                      書記官  楊妙恩
中    華    民    國    95    年    5     月    29    日
附錄本案論罪科刑法條全文：
中華民國刑法第二百一十條
偽造、變造私文書，足以生損害於公眾或他人者，處五年以下有
期徒刑。
中華民國刑法第二百一十六條
行使第二百十條至第二百十五條之文書者，依偽造、變造文書或
登載不實事項或使登載不實事項之規定處斷。
中華民國刑法第三百三十九條
意圖為自己或第三人不法之所有，以詐術使人將本人或第三人之
物交付者，處五年以下有期徒刑、拘役或科或併科一千元以下罰
金。
以前項方法得財產上不法之利益或使第三人得之者，亦同。
前二項之未遂犯罰之。


司法院資訊處製作；財團法人民間司法改革基金會備份。
